【裁判字號】    94,訴,103
【裁判日期】    950512
【裁判案由】    分割共有物
【裁判全文】
臺灣彰化地方法院民事判決      94年度訴字第103號
原      告  戊 ○ ○
            子 ○ ○
兼上一人訴訟代理人
            乙 ○ ○
被      告  寅○○○
            壬 ○ ○
            丁 ○ ○
            丙○○○
兼上四人及後一人共同訴訟代理人.
            庚 ○ ○
                      之1
兼上五人共同訴訟代理人
            癸 ○ ○
被      告  己 ○ ○
法定代理人  丑 ○ ○
被      告  甲 ○ ○
            辛 ○ ○
上列當事人間請求分割共有物事件，本院於民國95年4月28日言
詞辯論終結，判決如下：
    主  文
被告寅○○○、壬○○、丁○○、丙○○○、庚○○、癸○○、
己○○應就其被繼承人林水定所有坐落彰化縣和美鎮○○段六九
九地號、面積二三一八點零五平方公尺土地，應有部分四八分之
三，辦理繼承登記。
兩造共有坐落彰化縣和美鎮○○段六九九地號、面積二三一八點
零五平方公尺土地分割方法如附圖二所示方案即土地複丈成果圖
，兩造分別取得部分及按應有部分比例保持共有部分之編號、面
積如附表二所示。
訴訟費用由兩造依附表一訴訟費用負擔比例欄負擔。
    事  實
一查原告於民國93年12月28日起訴前，坐落彰化縣和美鎮○○段
  699地號、地目建、面積2,318.05平方公尺土地（於93年11月
  20日地籍圖重測登記前為柑子井段柑子井小段326地號、地目
  建、面積2,318平方公尺，下稱系爭土地）共有人白口碩業於
  93年9月27日以買賣為原因，將其所有權應有部分各1/1,280分
  別移轉登記與共有人即被告壬○○、甲○○，而喪失所有權，
  有重測前後土地登記謄本可憑（本院94年度彰調字第2號卷第
  25 至26、61至62頁），是原告於起訴時贅列白口碩為被告（
  本院94年度彰調字第2號卷第3頁），自屬誤會，原告於白口碩
  未為本案之言詞辯論前，具狀撤回此部分之訴訟（本院卷第23
  頁），依民事訴訟法第262條第1項，應已生撤回之效力。
二本件被告己○○經合法通知，未於言詞辯論期日到場，被告寅
  ○○○、壬○○、丁○○、丙○○○、庚○○、癸○○經合法
  通知，未於最後言詞辯論期日到場，核無民事訴訟法第386條
  各款所列情形，爰依原告之聲請，由其一造辯論而為判決。
三原告聲明：被告寅○○○、壬○○、丁○○、丙○○○、庚○○、癸○○、己○○應就其被繼承人林水定所有系爭土地應有
  部分3/48辦理繼承登記，兩造共有系爭土地應予分割。陳述：
  系爭土地原為原告與林水定及被告壬○○、甲○○、辛○○共
  有，應有部分比例如附表1應有部分欄所示，原共有人林水定
  於88年10月10日死亡，被告寅○○○、壬○○、丁○○、丙○○○、庚○○、癸○○、己○○為其繼承人，然均未辦理繼承
  登記，為此先請求彼等就被繼承人林水定之遺產即系爭土地所
  有權應有部分比例3/48辦理繼承登記。又系爭土地並無因物之
  使用目的不能分割，或契約約定有不能分割之情形，惟兩造就
  分割方法無法達成協議，為此訴請判決分割系爭土地如附圖1
  所示方案。
四被告寅○○○、壬○○、丁○○、丙○○○、庚○○、癸○○
  、甲○○、辛○○聲明：原告之訴駁回。被告寅○○○、壬○○、丁○○、丙○○○、庚○○陳述：希望分割後界址平整，
  各共有人均有西向之對外聯絡道路，地上物無保留必要，請依
  附圖2所示方案分割。被告癸○○、甲○○、辛○○陳述：被
  告甲○○、辛○○之建物應予保留，請依附圖2所示方案分割
  。
五被告己○○未於言詞辯論期日到場，亦未提出準備書狀作何聲
  明或陳述。
六按各共有人得隨時請求分割共有物；共有物分割之方法，不能
  協議決定者，法院得因任何共有人之聲請，命以原物分配於各
  共有人，或變賣共有物，以價金分配於各共有人，民法第823
  條第1項前段、第824條第2項定有明文。又分割共有物性質上
  為處分行為，不動產之共有人死亡後，依民法第759條規定，
  於其繼承人辦理繼承登記前，固不得分割共有物，惟於分割共
  有物訴訟中，原告請求被告辦理繼承登記，併為分割共有物之
  請求，符合訴訟經濟原則，與民法第759條及強制執行法第130
  條規定旨趣無違，自應准許，復有最高法院69年臺上字第1012
  號判例可參。經查：原告主張系爭土地原為原告與林水定及被
  告壬○○、甲○○、辛○○共有，應有部分比例如附表1應有
  部分欄所示，林水定於88年10月10日死亡，被告寅○○○、壬○○、丁○○、丙○○○、庚○○、癸○○、己○○為其繼承
  人，然均未辦理繼承登記，又系爭土地並無因物之使用目的不
  能分割，或契約約定有不能分割之情形，惟兩造就分割方法無
  法達成協議之事實，業據其提出繼承系統表、戶籍謄本及前揭
  土地登記謄本為證（本院94年度彰調字第2號卷第8至12、15至
  20、23頁），且為被告所不爭，堪信為真。從而原告請求被告
  寅○○○、壬○○、丁○○、丙○○○、庚○○、癸○○、己○○就其被繼承人林水定之遺產即系爭土地所有權應有部分比
  例3/48辦理繼承登記，並請求被告全體分割共有物，依上開說
  明，應予准許。
七按請求分割共有土地之訴，應由法院斟酌當事人之聲請、共有
  物之性質、經濟效用及全體共有人之利益等公平決定之，除因
  該土地內部分土地之使用目的不能分割，或部分共有人仍願維
  持共有關係，應就該部分土地不予分割，或准該部分共有人成
  立新共有關係外，應將土地分割於各共有人單獨所有。經查：
  (一)系爭土地為不規則形之建地，西側、北側面臨道路，並由原
    告、被告甲○○與辛○○、已死亡之原共有人林水定、訴外
    人林世德建築房屋，西側及北側供道路使用，其餘為空地，
    業經本院會同兩造及彰化縣和美地政事務所測量員現場履勘
    、測量屬實，有勘驗筆錄、現場略圖及94年4月18日土地複
    丈成果圖足憑（本院卷第48至50、54頁），足見其使用狀況
    交錯複雜，並為兩造所不爭執。
  (二)系爭土地之分割方法，原告提出如附圖1所示方案即土地複
    丈成果圖請求分割（本院卷第108、162頁），被告甲○○、
    辛○○則提出如附圖2所示方案即土地複丈成果圖請求分割
    （本院卷第129、164頁），兩方案不同之處在於分歸原告戊○○與被告甲○○、辛○○單獨所有部分之分配位置。本院
    審酌後認為，系爭土地現狀已如前述，附圖1、2所示方案西
    側、北側部分均由兩造按應有部分比例繼續保持共有，將來
    可供道路使用，不致產生各共有人間須依民法第789條規定
    主張通行權因而興訟之疑慮，又無論附圖1或附圖2均不可能
    將被告甲○○、辛○○之建物坐落所在全部分予彼等，兩方
    案達成之經濟效用無分軒輊，雖原告3人所有權應有部分比
    例合計為52/96，稍逾共有人全體所有權應有部分比例之半
    數，然本件除被告己○○未表明意見外，其餘被告8人均主
    張附圖2所示方案，自應以附圖2較符合多數共有人之利益，
    該方案於分割共有土地之法則復無違背，堪值採用，爰判決
    系爭土地分割方法如主文第1項所示。
據上論結，本件原告之訴為有理由，依民事訴訟法第385條第1項
前段、第78條、第80條之1、第85條第1項但書，判決如主文。
中    華    民    國    95    年    5     月    12    日
                  民事第二庭    法  官  廖政勝
以上正本係照原本作成。
如對判決上訴，應於判決送達後20日內向本院提出上訴狀。
                                書記官  楊年雄
中    華    民    國    95    年    5     月    12    日
附表一
┌────────────┬────┬────────┐
│共有人                  │應有部分│訴訟費用負擔比例│
├────────────┼────┼────────┤
│辛○○                  │48分之7 │96分之14        │
├────────────┼────┼────────┤
│戊○○                  │48分之13│96分之26        │
├────────────┼────┼────────┤
│子○○                  │96分之13│96分之13        │
├────────────┼────┼────────┤
│乙○○                  │96分之13│96分之13        │
├────────────┼────┼────────┤
│甲○○                  │8分之1  │96分之12        │
├────────────┼────┼────────┤
│壬○○                  │8分之1  │96分之12        │
├────────────┼────┼────────┤
│林水定之繼承人丙○○○、│公同共有│連帶負擔96分之6 │
│寅○○○、庚○○、壬○○│48分之3 │                │
│、丁○○、癸○○、己○○│        │                │
└────────────┴────┴────────┘
附表二
┌──┬────┬────────┬───────┐
│編號│共有人  │面積（平方公尺）│應有部分      │
├──┼────┼────────┼───────┤
│ A  │乙○○  │          284.63│全部          │
├──┼────┼────────┼───────┤
│ B  │子○○  │          284.63│全部          │
├──┼────┼────────┼───────┤
│ C  │壬○○  │          262.73│全部          │
├──┼────┼────────┼───────┤
│ D  │丙○○○│          131.37│公同共有      │
│    │寅○○○│                │              │
│    │庚○○  │                │              │
│    │壬○○  │                │              │
│    │丁○○  │                │              │
│    │癸○○  │                │              │
│    │己○○  │                │              │
├──┼────┼────────┼───────┤
│ E  │辛○○  │          306.52│全部          │
├──┼────┼────────┼───────┤
│ F  │甲○○  │          262.73│全部          │
├──┼────┼────────┼───────┤
│ G  │戊○○  │          569.24│全部          │
├──┼────┼────────┼───────┤
│ H  │兩造    │              26│按附表一應有部│
│    │        │                │分比例繼續保持│
│    │        │                │共有          │
├──┼────┼────────┼───────┤
│ I  │兩造    │           190.2│按附表一應有部│
│    │        │                │分比例繼續保持│
│    │        │                │共有          │
└──┴────┴────────┴───────┘


司法院資訊處製作；財團法人民間司法改革基金會備份。
